【裁判字號】    89,台上,1369
【裁判日期】    890316
【裁判案由】    盜匪
【裁判全文】
最高法院刑事判決                              八十九年度台上字第一三六九號
    上  訴  人  甲○○
    選任辯護人  方錫洀律師
                羅翠慧律師
右上訴人因盜匪案件，不服台灣高等法院中華民國八十七年一月十四日第二審判決（
八十六年度上訴字第七五五號，起訴案號：台灣台北地方法院檢察署八十五年度偵字
第一五一六八號），提起上訴，本院判決如左：
    主  文
原判決撤銷，發回台灣高等法院。
    理  由
本件原判決認定上訴人甲○○意圖為自己不法之所有，於民國八十五年七月八日上午
八時四十分許，帶削鉛筆型小刀一把及棉繩二條，侵入台北市○○路四五八巷四十
七弄十號七樓頂（侵入住宅部分未據告訴）黃于秦居處擬竊取財物，尚未著手竊盜，
即為黃于秦發現並驚叫，上訴人見狀，竟意圖為自己不法之所有，持上開小刀抵住黃
于秦脖子，並以手摀住其嘴巴，以阻止叫喊，復以棉被蓋住黃于秦頭部，致使黃于秦
不能抗拒，嗣該屋房東聞訊前來，上訴人復囑黃于秦對房東稱：伊係做惡夢，沒事等
語加以勸退，旋即取走黃于秦皮包內之新台幣（下同）九百元等情；因而維持第一審
論處上訴人意圖為自己不法之所有以強暴致使不能抗拒而取他人之物罪刑之判決，駁
回上訴人在第二審之上訴。固非全無見地。
惟查：(一)刑事訴訟採真實發見主義，審理事實之法院，對於被告有利及不利之證據，
均應一律加以注意，依職權詳加調查，始足為事實之認定。此觀諸刑事訴訟法第二條
第一項、第一百六十三條第一項規定自明。苟有與待證事實具重要關係、在客觀上認
為應行調查、又非不易或不能調查之證據，而未依法加以調查，率予判決者，即有應
於審判期日調查之證據未予調查之違法。上訴人於警訊中供稱伊侵入上開黃于秦居住
之房間，黃于秦驚醒大叫，伊一時情急用手摀住黃女嘴巴，並取出預藏小刀架在黃女
脖子，令其不要尖叫，因怕黃女日後會指認，所以囑其趴在床上，用棉被蓋住其頭部
，恐嚇其不准告訴任何人，且取走黃女皮包內之九百元等語（偵查卷四至七頁）；被
害人黃于秦亦指稱當時上訴人侵入伊房間，伊驚醒大叫，上訴人就跑過來摀住伊嘴巴
，拿小刀抵住伊脖子……然後用棉被將伊頭部蓋住，嗣房東上來敲門，上訴人要伊對
房東說沒事，後伊對上訴人說你要什麼東西就拿去，上訴人拿了九百元等語（偵查卷
八、五六頁、五七頁，一審卷三六頁，原審八十六年四月十日訊問筆錄）；如果無訛
，則上訴人用手摀住黃于秦嘴巴、持刀抵住黃女脖子、以棉被蓋住黃女頭部等行為，
究竟確係出於為自己不法所有之強盜犯意﹖抑或僅意在防阻黃于秦驚叫，以免其被發
覺及日後遭指認﹖其取去九百元，是否在黃于秦不能抗拒之情況為之﹖俱非無疑，而
與認定上訴人行為應成立強盜其他罪名，至有關係。原審未予明查慎斷，遽行判決，
自嫌速斷。(二)當事人在審判期日前，或審判期日聲請調查之證據，如法院未予調查，
又未認其無調查之必要，以裁定駁回，或於判決理由內說明毋庸調查之理由，其所踐
行之訴訟程序，即難謂非違法。上訴人於原審辯稱上訴人係經三軍總醫院診斷有「憂
鬱及疑似過動症」病狀，並經藥物及心理治療，對外界事務之判斷能力較普通人顯然
減退，屬精神耗弱情形，國立台灣大學醫學院附設醫院鑑定上訴人行為時並未達精神
耗弱程度，尚非正確，請求就上訴人在三軍總醫院診斷治療之資料，再送有關精神鑑
定之專家機構鑑定上訴人行為時之精神狀況（見原審卷上訴人八十七年一月七日再鑑
定聲請狀）；如認上訴人有罪，該聲請調查之事項，與刑責之輕重有關，其何以毋庸
調查及不足採取，原判決未說明理由，亦有查證未盡及理由欠備之違法。上訴意旨指
摘原判決不當，非無理由，應認有撤銷發回之原因。
據上論結，應依刑事訴訟法第三百九十七條、第四百零一條，判決如主文。
中      華      民      國    八十九    年      三      月     十六     日
                              最高法院刑事第十庭
                                  審判長法官  曾  有  田
                                        法官  陳  宗  鎮
                                        法官  劉  介  民
                                        法官  魏  新  和
                                        法官  孫  增  同
      右正本證明與原本無異
                                              書  記  官
中      華      民      國    八十九    年      三      月    二十二    日


司法院資訊處製作；財團法人民間司法改革基金會備份。
